最高法院刑事判決　　　　　　九十六年度台上字第七六二０號
上　訴　人
即 自訴 人　甲○○
自訴代理人　宋國城律師
被　　　告　乙○○
　　　　　　丙○○
共　　　同
選任辯護人　丁○○律師
上列上訴人因自訴被告等偽造文書等罪案件，不服台灣高等法院
高雄分院中華民國九十五年十一月九日第二審更審判決（九十五
年度上更(一)字第八四號，自訴案號：台灣高雄地方法院八十八年
度自字第一三四號），提起上訴，本院判決如下：
    主  文
上訴駁回。
    理  由
一、行使偽造私文書部分：
按刑事訴訟法第三百七十七條規定：上訴於第三審法院，非以判
決違背法令為理由，不得為之。是提起第三審上訴，應以原判決
違背法令為理由，係屬法定要件。且必須依據卷內資料為具體之
指摘，並足據以辨認原判決已具備違背法令之形式，始屬相當。
本件原判決就上訴人即自訴人甲○○自訴意旨略以：宋輝龍（於
民國八十七年十二月二十一日死亡）生前係屏東縣新埤鄉天靈寺
之住持，自訴人宋喜係宋輝龍之子，宋輝龍死亡後，其存放於
屏東縣潮州鎮如原判決附表所示各金融行庫之存款，共計新台幣
（下同）四百七十七萬三千零十九元，係宋輝龍之繼承人公同共
有之財產，詎被告乙○○、丙○○、鍾添春（已死亡）竟共同意
圖為自己不法之所有，基於概括犯意聯絡，於宋輝龍死亡當晚潛
入宋輝龍臥室，竊取宋輝龍之存摺、印章及定期存單，嗣於原判
決附表所示之行為時間，由乙○○、丙○○至原判決附表所示之
金融行庫，盜蓋宋輝龍之印章於取款條，並偽造委託書，使各銀
行、郵局之行員陷於錯誤，領取宋輝龍之存款，而將該原屬於宋
輝龍繼承人公同共有之遺產侵占入己，因認被告乙○○、丙○○
、鍾添春等共同犯有刑法第二百十六條、第二百十條行使偽造私
文書罪嫌（案經宋輝龍之子宋喜提起自訴，嗣宋喜死亡，由
其子甲○○承受訴訟）。惟經審理結果，認為不能證明被告等犯
罪，因而維持第一審諭知被告等均無罪之判決，駁回上訴人在第
二審之上訴。已依據卷內資料詳予說明。從形式上觀察，原判決
此部分並無違背法令情形存在。上訴意旨略以(一)宋輝龍係於八十
七年十二月二十一日死亡（按死亡日期應為同年月十一日），縱
依原判決之記載，宋輝龍生前曾同意或授權將其存摺、定存單之
款項交予鍾添春處理，惟依民法第六條規定，人格權自死亡時起
即喪失，則宋輝龍生前同意或授權之法律行為，自其死亡後，應
即告終止，原判決所為之認定顯然違背法令。(二)宋輝龍死亡後，
其繼承人依民法第一千一百四十七、一千一百四十八條之規定，
應即時繼承，惟被告等人於明知宋輝龍之繼承人有繼承權之情形
下，仍以其名義冒名製作委託書，並提出行使詐領存款，足生損
害於宋輝龍之法定繼承人權益。(三)原判決理由，依財政部台灣省
南區國稅局旗山稽徵所（下稱旗山稽徵所）八十九年四月二十日
南區國稅局旗山服字第八九００五０二七號函及宋輝龍八十四年
度綜合所得稅核定通知書及其異議書為據，認定宋輝龍於金融機
構內之存款並非其私人財產，而係天靈寺之財產。惟原審於審判
期日中，並未提示上開旗山稽徵所函文之內容；又上訴人主張旗
山稽徵所於八十八年六月十四日以南區國稅局旗山服字第八八０
０五九八一號函表示宋輝龍尚未將其存款存入天靈寺帳戶、亦未
申報退稅，而南區國稅局於八十六年三月二十四日亦以函文處分
宋輝龍辦理綜合所得稅結算申報漏報所得額，復以宋輝龍之繼承
人業於法定期間遵照國稅局通知申報遺產稅等事宜，足證宋輝龍
為有所得之人，原判決未審酌上開證據資料，有違經驗法則、應
於審判期日調查之證據未予調查及判決不備理由之違法。(四)原判
決雖認定被告等人於宋輝龍死亡後，填載委託書、提款單、定期
解約書及使用宋輝龍印章，即不足生損害於他人，且無易持有為
所有之不法意圖云云，惟宋輝龍死亡後，其繼承人即有繼承權，
則被告等人所持有者即均為宋輝龍之繼承標的物，而領取之款項
亦即為他人（按指宋輝龍之繼承人）之物，原判決所為認定即有
判決不適用法則或適用不當之違法。(五)原判決所引之中國佛教理
事會會長淨心法師九十年三月九日之函釋意見，屬個人意見，且
為傳聞證據，淨心法師復未於準備程序及審判程序到場接受調查
詰問，依刑事訴訟法第一百五十九條第一項規定，應無證據能力
，原判決逕以上開函釋為據，未踐行交互詰問程序，有違直接審
理原則與言詞審理原則。(六)原判決雖引用司法院院字第二五二八
、七二四號解釋，惟宋輝龍死後之存款係動產，非不動產，自無
上開院字第二五二八號解釋之適用，又宋輝龍募化所積之公款早
於八十五年及八十六年間即分別交予鍾添春，至其為人誦經、安
神位、作法事所獲之個人收入，即非屬上開院字第七二四號解釋
所指募化所積之公款，復以宋輝龍之收入曾依所得稅法、遺產及
贈與稅法繳納稅捐，亦足證宋輝龍遺產為私人款項，原判決就上
開事證未予詳查，有應於審判期日調查之證據未予調查之違法云
云。然按刑事訴訟採證據裁判原則，認定事實所憑之證據，須於
通常一般之人均不致於有所懷疑，達到確信其為真實之程度者，
始足當之；倘其證明之程度，尚有合理之懷疑存在時，仍不能據
為被告有罪之認定。又檢察官或自訴人就被告犯罪事實，應負舉
證責任，並指出證明之方法，刑事訴訟法第一百六十一條第一項
亦定有明文。因此，檢察官或自訴人對於起訴或自訴之犯罪事實
，應負實質之舉證責任。倘其所提出之證據，不足為被告有罪之
積極證明，或其闡明之證明方法，無從說服法院形成被告有罪之
心證，基於無罪推定之原則，自應為被告無罪之諭知。原判決以
自訴人之指訴及舉證，無從證明被告等涉有偽造文書犯行，自難
遽以該罪責相繩，被告等犯罪不能證明，已於判決理由內詳予說
明。再原審於九十五年十月三十一日審判期日調查證據時，經審
判長詢以「問對卷附財政部台灣省南區國稅局旗山稽徵所八十九
年四月二十日南區國稅局旗山服字第八九００五０二七號函暨宋
輝龍八十四年度綜合所得稅核定通知書及其異議書，有何意見？
（提示並告以要旨）」，自訴代理人答「沒有意見」，故上訴意
旨指摘原審法院未於審判期日中向上訴人提示上揭旗山稽徵所函
文，並非依據卷內資料執為指摘之合法上訴理由。又上訴意旨所
指摘之淨心法師函釋意見，其內容係關於法律意見之說明，非屬
個人對於事件經驗、見識等之供述，其性質似非供述證據，亦非
傳聞證據，自無傳聞法則之適用，上訴意旨執以指摘亦非上訴第
三審之適法理由。又原判決以宋輝龍生前存於金融機構帳戶內之
款項係天靈寺之財產，非屬其私有者，既非宋輝龍之私有財產，
於宋輝龍死亡後，該財產即非其遺產；而鍾添春生前自承其為天
靈寺之繼任住持，依監督寺廟管理條例第六條規定，其對於天靈
寺之財產有管理權限，前開存款之存摺、定存單既係宋輝龍生前
交予鍾添春處理，並作為天靈寺建造三寶殿之用，該款項即屬鍾
添春所可管領之物，則鍾添春、乙○○、丙○○等於宋輝龍死亡
後，予以填載委託書、提款單、定存解約書及使用宋輝龍印章等
情，則屬原審取捨證據及證據證明力判斷職權之合法行使。上訴
意旨置原判決明確論斷於不顧，對原審取捨證據及證據證明力判
斷之審判職權行使，任憑己見，或就同一證據資料為相異之評價
，或就不影響於判決本旨事項再為事實上之爭辯，均與法律規定
得為第三審上訴理由之違法情形，不相適合。另其餘上訴意旨就
原審尚有何與待證事實有重要關係之證據，未踐行調查，並未依
據卷內訴訟資料為具體之指摘，漫指有職權調查未盡之違法，殊
非適法之第三審上訴理由。其此部分上訴為違背法律上之程式，
應予駁回。
二、竊盜、侵占部分：
按刑事訴訟法第三百七十六條所列各罪之案件，經第二審判決者
，不得上訴於第三審法院，法有明文。本件被告等人被訴竊盜、
侵占部分，核屬刑事訴訟法第三百七十六條第二、三款之案件。
依首開說明，既經第二審判決，自不得上訴於第三審法院，上訴
人竟復提起上訴，顯為法所不許，亦應予駁回。
據上論結，應依刑事訴訟法第三百九十五條前段，判決如主文。
中　　華　　民　　國　九十六　年　 十二 　月　二十八　日
                      最高法院刑事第九庭
                          審判長法官  洪　清　江
                                法官  石　木　欽
                                法官  李　伯　道
                                法官  韓　金　秀
                                法官  陳　晴　教
      本件正本證明與原本無異
                                      書  記  官
中　　華　　民　　國　九十七　年　　一　　月　　八　　日
                                                      Ｑ
